最高法院刑事判決　　　　　　　　　　　　　　　九十一年度台上字第三二六七號
　　上　訴　人　乙○○
　　　　　　　　甲○○
　　　　　　　　丙○○
　　右　一　人
　　選任辯護人　張永昌律師
右上訴人等因偽造文書案件，不服台灣高等法院台南分院中華民國九十一年四月三日
第二審判決（九十一年度上訴字第一七一號，起訴案號：台灣台南地方法院檢察署九
十年度偵字第三七八一號），提起上訴，本院判決如左：
    主  文
原判決撤銷，發回台灣高等法院台南分院。
　　理  由
本件原判決認定上訴人乙○○曾因竊盜及偽造文書罪分別經台灣台南地方法院判處有
期徒刑一年二月及有期徒刑八月，並分別於民國八十五年十二月五日及八十七年四月
二十四日執行完畢。上訴人甲○○（原名李振輝）則曾因懲治盜匪條例罪經台灣高等
法院台南分院判處有期徒刑六年，並於八十七年十二月二十三日執行完畢。惟乙○○
、甲○○均仍不知悔改，竟與上訴人丙○○、孫世文（另行審理）、劉榮興（未經起
訴）、綽號「阿哲」者（亦未經起訴）之不詳姓名之成年男子等人基於行使偽造私文
書、行使偽造特種文書及為自己不法所有之概括犯意聯絡，自九十年一月份起，在台
南市○○路二○一號二樓Ａ室偽造「樂富門企業有限公司」（以下稱樂富門公司）等
多家公司之各類所得扣繳暨免扣繳憑單、薪資明細表等私文書及在職證明書之特種文
書後，再以每份新台幣（下同）一千元至一千五百元不等之價金賣予客戶，以作為向
金融機構辦理貸款或向商家分期付款購物之證明，故自九十年二月份起在中華日報刊
登代辦信用卡及公司資料，並提供0000000000號電話聯絡之廣告，且已銷
售多張，獲利約五、六千元，足以生損害於樂富門公司等多家公司。嗣甲○○及孫世
文於九十年三月二十三日下午三時四十五分許，持偽造之樂富門公司之各類所得扣繳
暨免扣繳憑單及在職證明書，同至台南縣永康市○○路○段萬泰商業銀行，欲向該銀
行詐辦小額循環信用貸款（即救急卡）三十萬元時，為該銀行之職員發現報警處理，
當場逮捕孫世文，甲○○則趁隙逃逸。後孫世文帶同警方至台南市○○路二○一號二
樓Ａ室，當場查獲乙○○與丙○○二人等情。因而維持第一審均論處丙○○、乙○○
、甲○○以共同連續行使偽造私文書，足以生損害於他人罪刑（其中乙○○、甲○○
均論以累犯）之判決，駁回乙○○、甲○○、丙○○在第二審之上訴，固非無見。
惟查：(一)、有罪判決書事實之認定與理由之說明必須互相一致，方為合法。倘若事實
之認定與理由之說明不相一致，按諸刑事訴訟法第三百七十九條第十四款後段規定，
自屬判決理由矛盾之當然違背法令。又所謂行使偽造之文書，乃依文書之用法，以之
充作真正文書而加以使用之意，故必行為人就所偽造文書之內容向他方有所主張，始
足當之；若行為人並未以之充作真正文書而加以使用，則仍不得謂為行使。原判決理
由係認定乙○○、甲○○、丙○○先後多次行使偽造私文書、行使偽造特種文書之行
為，均為連續犯（見原判決第八頁第三行以下），但其事實卻僅認定上訴人等「自九
十年一月份起，在台南市○○路二○一號二樓Ａ室偽造『樂富門企業有限公司』……
等多家公司之各類所得扣繳暨免扣繳憑單、薪資明細表等私文書及在職證明書之特種
文書後，再以每份……一千元至一千五百元不等之價金賣予客戶，以作為向金融機構
辦理貸款或向商家分期付款購物之證明……且已銷售多張……。嗣甲○○及孫世文於
九十年三月二十三日下午三時四十五分許，持偽造之樂富門公司之各類所得扣繳暨免
扣繳憑單及在職證明書，同至台南縣永康市○○路○段萬泰商業銀行，欲向該銀行詐
辦小額循環信用貸款（即救急卡）三十萬元時，為該銀行之職員發現報警處理」，並
未認定向上訴人等購得偽造各類所得扣繳暨免扣繳憑單、薪資明細表或在職證明書之
客戶已以之充作真正文書而加以使用，故應僅認只由甲○○及孫世文持偽造之樂富門
公司之各類所得扣繳暨免扣繳憑單、在職證明書向萬泰商業銀行行使一次；再原判決
理由亦認定「乙○○、甲○○、丙○○所為偽造印章、印文之行為……」（見原判決
第七頁第十六行），然其事實欄卻未記載乙○○、甲○○、丙○○有偽造印章、印文
之行為；另原判決事實欄認「乙○○、甲○○均仍不知悔改，竟與丙○○、孫世文…
…、劉榮興、綽號『阿哲』者之不詳姓名之成年男子……等人基於行使偽造私文書、
行使偽造特種文書及為自己不法所有之概括犯意聯絡」，惟其理由卻只認乙○○、甲
○○、丙○○間就該等犯行為共同正犯（見原判決第七頁最後一行以下），均有事實
與理由相互矛盾之違背法令。(二)、事實審如未於審判期日，就被告否認犯罪有利之辯
解事項與證據，予以調查，亦不於判決理由內加以論列，率行判決，則屬於法有違。
丙○○始終否認參與本件犯行，並辯稱：乙○○在檢察官偵查中原均供承係其單獨偽
造各類所得扣繳暨免扣繳憑單、薪資明細表及在職證明書，與伊無涉，故其嗣改稱伊
參與本件犯行，前後供詞矛盾，應無可採。另0000000號電話雖係伊申請，但
係供電腦上網使用，而非供銀行照會之用等語（見原審卷第四十八頁至第六十頁）。
而乙○○在檢察官偵查中原多次供述丙○○未參與本件犯行，直至最後一次檢察官訊
問時，才改稱：「有證據證明他有，因為0000000這支電話是他申請的，這是
銀行要查詢的時候，用這支電話照會」等語（見偵查卷第二十一頁、第三十四頁、第
四十六頁、第五十頁反面、第五十六頁、第七十二頁反面、第七十六頁正、反面），
且依卷附孫世文於九十年三月二十三日下午三時四十五分許，向萬泰商業銀行詐辦小
額循環信用貸款時，所持之偽造樂富門公司之各類所得扣繳暨免扣繳憑單、在職證明
書及小額循環信用貸款申請書所示，均無0000000號電話之記載（見警卷第二
十八頁、第二十九頁、第三十一頁），貸款銀行如何據以查詢；又乙○○於原審審理
中，亦具狀辯稱：伊自九十年三月中旬方以分期付款方式向他人購入偽造證件之電腦
，故一審判決認定伊自九十年一月份起偽造各類所得扣繳暨免扣繳憑單、薪資明細表
及在職證明書，並自九十年二月份起登報銷售，應與事實不符等語（見原審卷第六十
九頁、第一○一頁），而證人黃秀枝於原審調查時亦證稱：乙○○於九十年三月初向
伊借五千元買電腦等語（見原審卷第一一○頁），故丙○○、乙○○前開所辯，尚非
全然無據，原判決對其等上述否認犯罪有利之辯解事項與證據，未予以調查，亦不於
判決理由內加以論列，率行判決，並屬於法有違。以上或為上訴意旨所指摘，或為本
院得依職權調查之事項，應認原判決有發回更審之原因。
據上論結，應依刑事訴訟法第三百九十七條、第四百零一條，判決如主文。
中      華      民      國    九十一    年      六      月     十三     日
                              最高法院刑事第九庭
                                  審判長法官  陳  炳  煌
                                        法官  陳  正  庸
                                        法官  韓  金  秀
                                        法官  吳  信  銘
                                        法官  徐  文  亮
      右正本證明與原本無異
                                              書  記  官
中      華      民      國    九十一    年      六      月     二十     日
